臺灣士林地方法院民事裁定　　　　　 99年度消債聲字第113號
債　務　人　徐鄒春芳
代　理　人　張金盛律師
上列當事人聲請清算事件，本院裁定如下：
    主  文
債務人徐鄒春芳不免責。
    理  由
一、按債務人因浪費、賭博或其他投機行為，致財產顯然減少或
    負擔過重之債務，而生開始清算之原因者，除證明經普通債
    權人全體同意，或情節輕微，經法院審酌普通債權人全體受
    償情形及其他一切情狀，認為適當者外，法院應為不免責之
    裁定，消費者債務清理條例第134 條第4 款、第135 條定有
    明文。所謂浪費，係指恣意揮霍而言。有無浪費行為之判斷
    ，可參酌債務人有無確實之償債計畫？支出是否超出生活所
    必要？倘無償債計畫，超出生活必要而為花費，即應推定有
    浪費行為。遇此，倘債務人不能提出證據，證明其無浪費行
    為，債權人又未同意其免責，即不應免其還款責任。
二、經查：
  (一)債務人聲請清算事件，前經本院裁定自民國99年5 月7 日下
    午5 時起開始清算程序，嗣於同年11月17日終止清算程序確
    定在案，有本院98年度消債清字第49號及99年度司執消債清
    第22號清算事件卷宗附卷可考，並經本院依職權核閱上開卷
    宗無誤。本件債務人之負債總額依本院99年7 月12日公告確
    定之債權表，為新臺幣（下同）379 萬8,526 元，就上開債
    務之積欠原因，債務人於聲請清算之陳報狀及本院通知陳述
    意見中自陳：其為家管，兼做保險及傳銷工作，無固定收入
    ，依賴其配偶月退俸每月2 萬7,000 元過日子。而其約從90
    年起積欠卡債，無法按月支付帳款時，開始以卡養卡，並預
    借現金；另曾聽從朋友建議從事傳銷，因傳銷需要人脈，需
    稍微來往應酬、交際，故當時只要可刷卡便刷卡。而債務人
    積欠卡債一開始有借有還，後因其配偶生前被朋友詐騙合開
    仁義醫院充作人頭為負責人，其配偶須負擔醫院對外所欠債
    務，致被拖累。於98年2 月10日其配偶死亡後，又遭其配偶
    之債權人上門追討債務，債務人應接不暇，無法工作等語。
  (二)觀諸上開金融機構提出之債務人消費明細，債務人於91年10
    月17日曾向遠東國際商業銀行股份有限公司（下稱遠東銀行
    ）借款5 萬5,995 元、2 萬5,700 元，分別用以代償對國泰
    世華商業銀行股份有限公司（下稱國泰世華銀行）、慶豐商
    業銀行股份有限公司之欠款，於同年同月向中國信託商業銀
    行股份有限公司（下稱中國信託銀行）辦理通信貸款借貸12
    萬5,686 元，並自同年同月起對中國信託銀行之信用卡債務
    出現每月僅能繳付符合信用卡最低應繳金額等使用循環信用
    之情形。復參酌債務人所陳其約從90年起積欠卡債，無法按
    月支付帳款時，開始以卡養卡，並預借現金等語，顯見債務
    人自91年10月起即陷入支付困難之情事，需仰賴金融機構代
    償繳款，並需使用循環利息，難認債務人於借貸消費時有確
    實之償債計畫。
  (三)依債務人92至95年度綜合所得稅各類所得資料清單內容，債
    務人於92年及93年受有行政院國軍退除役官兵輔導委員會榮
    車服務中心北市分中心扣繳單位之營利所得，復參93年2 月
    27日債務人向台新國際商業銀行股份有限公司（下稱台新銀
    行）申辦二胎房屋貸款之申請書有關申請人服務單位欄位中
    填載為榮民計程車司機，年資21年，及債務人勞工保險自93
    年1 月6 日起至95年3 月1 日，確實投保於台北市汽車駕駛
    員職業工會等情，足見債務人除保險、傳銷工作收入外，尚
    有駕駛計程車之營業所得可以填補生活所需開銷。又債務人
    自92年起另有數筆股票營利所得，債務人對此陳稱其於94年
    以前偶有利用拉保險、直銷所賺的錢，小額投資股票等語，
    可推知債務人及其配偶之每月收入應已足負擔家庭生活費用
    ，否則焉有多餘資金用於投資，從事股票交易行為之理，是
    債務人實無預借現金支應生活費用之必要，足堪認定。惟細
    觀債務人之消費明細，債務人除於91年10月間向遠東銀行及
    中國信託銀行申辦代償欠款及通信貸款，並於當時即已陷支
    付困難情事外，仍於91年10月至95年2 月間，持續使用信用
    卡消費（如94年4 月及同年5 月間於禮達旅行社消費達2 萬
    8,000 元，94年11月及95年1 月間於愛佳倍優質生活股份有
    限公司消費達4 萬5,038 元等）、預借現金及申辦通信貸款
    等進行債務累積，終至無法清償。且以本院99年7 月12日公
    告確定之債權表所示本金債權總額213 萬8,031 元推算，91
    年10月至95年2 月間，債務人平均每月借貸消費總額高達5
    萬2,147 元，顯逾一般人生活所需，況此尚不包含債務人另
    積欠民間債權人陳璟之債務200 萬元（債務人表示陳璟見其
    已無力清償，故同意不列入債權人清冊），是堪認債務人確
    有恣意花費情事。
  (四)又債務人雖主張其積欠卡債一開始有借有還，後因其配偶生
    前被朋友詐騙合開仁義醫院充作人頭為負責人，其配偶須負
    擔醫院對外所欠債務，致被拖累云云，然債務人就此僅提出
    仁義醫院積欠94年4 月至96年2 月全民健康保險費25萬812
    元之分期繳納申請書，對上開債務亦表示僅於96年4 月20日
    繳納1 期3 萬1,189 元，其餘均未予清償，且關於仁義醫院
    合夥人姓名、其配偶擔任人頭之原因及有無對價一節，均表
    示無法查悉，亦未就債務人對仁義醫院債務之清償情形舉證
    證明，是難認債務人之債務確因清償其配偶之負債所致，債
    務人上開主張，不足憑採。
  (五)債務人為前開借貸消費行為，並無確實之償債計劃，而至無
    法清償，終至開始清算。而其消費支出超出一般人之必要生
    活支出甚多，應推定有浪費行為，導致負擔過重之債務，而
    生清算之原因。債務人遇此，僅空言辯稱並非浪費，未能舉
    證證明。而經本院函詢債權人關於債務人應否免責之意見，
    債權人台北富邦商業銀行股份有限公司、國泰世華銀行、兆
    豐國際商業銀行股份有限公司、渣打國際商業銀行股份有限
    公司、臺灣新光商業銀行股份有限公司、聯邦商業銀行股份
    有限公司、遠東銀行、元大商業銀行股份有限公司、永豐商
    業銀行股份有限公司、玉山商業銀行股份有限公司、台新銀
    行、日盛商業銀行股份有限公司、中國信託銀行、花旗（台
    灣）商業銀行股份有限公司、萬榮行銷股份有限公司及金陽
    信資產管理股份有限公司均具狀為反對之表示（見本件99年
    度司執消債清第22號卷第232 至244 頁，本院卷第24至149
    頁），是顯無普通債權人全體同意債務人免責之情形。另本
    件清算事件普通債權人未曾受償分文，債務人之上開浪費行
    為之情節亦難謂輕微，並非適當予以債務人免責。
三、綜上，本件債務人有因浪費行為致負擔過重債務，而生開始
    清算之原因，審酌債務人浪費行為非屬輕微，債權人全未受
    償之情形，亦不適免除債務人債務，復未經債權人全體同意
    債務人免責，依首揭法條規定及說明，本院自應為不免責之
    裁定。
四、債務人於本件不免責裁定確定後，依消費者債務清理條例第
    142 條規定，繼續清償債務，於各普通債權人受償額均達其
    債權額之20% 以上後，再行聲請本院裁定免責，以資兼顧債
    權人利益，附此敘明。
五、爰裁定如主文。
中    華    民    國   100    年    5     月    9     日
                  民事第二庭  法      官  周群翔
上為正本係照原本作成。
如不服本裁定，應於裁定送達後10日內，以書狀向本院提出抗告
，並繳納抗告費新臺幣1 千元。
中    華    民    國  100     年    5     月    10    日
                              書  記  官  朱亮彰